【裁判字號】    97,婚,1091
【裁判日期】    980105
【裁判案由】    確認婚姻關係不存在
【裁判全文】
臺灣板橋地方法院民事判決             97年度婚字第1091號
原      告  甲○○
被      告  乙○○
上列當事人間請求確認婚姻關係不存在事件，本院於中華民國97
年12月22日言詞辯論終結，判決如下：
    主    文
確認原告與被告間之婚姻關係不成立。
訴訟費用由被告負擔。
    事實及理由
一、原告主張：兩造因原告未婚懷孕，遂於民國90年10月10日並
    無對外公開宴客，也未經法院公證之情況下，私下至書局購
    買結婚證書，雙方簽名後直接持之前往戶政事務所辦理登記
    ，雙方間之婚姻並不具備法律所規定「公開儀式」之要件，
    自屬無效之婚姻，雙方結婚並不具備法定要件，且兩造已有
    2 年多未共同生活，為此訴請確認兩造婚姻關係不存在等語
    。
二、被告則辯稱：「我們結婚有請自己家人、親戚，請一些比較
    好的親人，請一桌，是在88年請的，但沒有辦結婚喜宴，在
    登記後有請家人吃飯，在家的人除了我哥哥外還有媽媽、姑
    姑跟一些同事、朋友，吃飯的時候有介紹我們是夫妻，我們
    是在堂哥家裡請的，當時是在台中市○○路那裡，地址我忘
    了，這部份我朋友可以證明，但我不希望他出庭做證」、「
    原本是跟原告的媽媽說以後再補辦請客，後來我們沒有請客
    。那時我們到餐廳請客，也有在堂哥家請。介紹我們夫妻那
    次是在小孩生下來後，跟大家說我們已經到戶政辦理結婚，
    補請客的部份以後再請，但是後來有到餐廳吃，沒有說是結
    婚喜宴」云云。
三、原告主張之事實，已據原告提出戶籍謄本、戶口名簿影本各
    1件為證，並經證人即原告之阿姨劉楊秋梅到庭證稱：「（
    問：是否知道兩造婚姻之情形？）知道，當時他們結婚是男
    方有來提親，因為當時原告已經懷孕，之後男方就沒有再來
    提親，也沒有宴客，我當時有催促他們去公證結婚，最後他
    們都沒有去，後來他們為了孩子就去登記結婚。雙方互不往
    來二年多了，中途有一次是為了我拿被告的身份證辦理事情
    ，因為小孩要讀小學，之後都沒有消息」等語（見本院97年
    11月6 日言詞辯論筆錄）明確。被告雖以前揭情詞置辯，惟
    為原告所否認，且被告或辯稱在88年間曾宴請自己家人、親
    戚，請一桌，但未辦結婚喜宴云云；或辯稱結婚登記後有請
    哥哥、媽媽、姑姑及一些同事、朋友，吃飯的時候有介紹我
    們是夫妻云云；嗣則又改稱原本是跟原告的媽媽說以後再補
    辦請客，後來我們沒有請客；或改稱介紹我們夫妻那次是在
    小孩生下來後，跟大家說我們已經到戶政辦理結婚，補請客
    的部份以後再請，但是後來有到餐廳吃，沒有說是結婚喜宴
    云云，其前後陳述閃爍不定，說詞亦不一致，且又未能進一
    步舉證以實其說，是被告之前開所辯，即尚能採信。是本院
    綜上事證，自堪信原告主張之事實為真正。
四、按關於親屬之事件，其在修正前發生者，除本施行法有特別
    規定外，不適用修正後之規定，民法親屬偏施行法第1 條後
    段定有明文。民法第982 條雖於96年5 月23日已修正公布，
    並於一年後即97年5 月23日施行，惟本件兩造未舉行結婚公
    開儀式，逕於90年10月10日為結婚登記，係發生於前述法律
    修正前，固仍應適用修正前民法第982 條規定。次按結婚，
    應有公開儀式及二人以上之證人。修正前民法第982 條第1
    項定有明文。所謂結婚應有公開之儀式，係指結婚之當事人
    應行定式之禮儀，使不特定人得以共聞共見認識其為結婚者
    而言。結婚不具備民法第982 條第1 項之方式者，其結婚無
    效，民法第988 條第1 款亦定有明文。再按我國民法雖無婚
    姻不成立之規定，但是，理論上，法律行為必須成立後，才
    有是否無效之問題，民事訴訟法第568 條第1 項亦規定得提
    起確認婚姻不成立之訴，是以，如未具備公開結婚儀式，即
    屬無結婚行為，欠缺法律行為之特定成立要件，婚姻根本不
    成立，是以得訴請確認婚姻關係不成立。查本件兩造雖登記
    90年10月10日結婚，惟兩造從未舉行任何定式之禮儀，使不
    特定人得以共聞共見認識其為結婚，業如前述，是兩造顯無
    結婚行為，其婚姻並未成立。又確認婚姻不成立之訴，為民
    事訴訟法第568 條所定，兩造既無結婚行為，惟戶籍登記上
    仍為兩人婚姻之登記，致與事實不符，堪認原告有以確認判
    決除去此不明確法律關係之必要，從而，原告提起本件訴訟
    為有理由，應予准許。
五、結論：原告之訴為有理由，依民事訴訟法第78條，判決如主
    文。
中    華    民    國    98    年    1     月    5     日
                  家事法庭  法  官  林春長
以上正本證明與原本無異。
如對本判決不服，應於判決送達後20日內向本院提出上訴狀。
中    華    民    國    98    年    1     月    5     日
                            書記官  高小婷


司法院資訊處製作；財團法人民間司法改革基金會備份。
